臺灣高等法院刑事判決　　　　　　　　100年度上訴字第445號
上　訴　人
即　被　告　陳阿妹
選任辯護人　丁秋玉律師（法律扶助律師）
上列上訴人因家暴殺人未遂等案件，不服臺灣板橋地方法院99年
度訴字第662 號，中華民國99年11月26日第一審判決（起訴案號
：臺灣板橋地方法院檢察署98年度偵字第29061號、第31869號）
，提起上訴，本院判決如下：
    主  文
上訴駁回。
    事  實
一、陳阿妹與賴永順係同居之男女朋友，2 人間具有家庭暴力防
    治法第3條第2款所定之家庭成員關係。賴永順於民國（下同
    ）98年10月20日晚上9 時許，在臺北縣樹林市○○街10號住
    處，因細故與陳阿妹發生爭執，賴永順竟基於普通傷害人身
    體之犯意，徒手及持椅子毆打陳阿妹，致陳阿妹受有頭部挫
    傷、右胸壁挫傷、右腰及髖挫傷併瘀青等傷害（傷害部分，
    業據陳阿妹於臺灣板橋地方法院審理時撤回告訴，由同法院
    另為不受理判決）。陳阿妹因不滿遭賴永順毆打，遂心生怨
    恨，萌生殺人之犯意，明知菜刀為堅硬刀刃鋒利之金屬製品
    ，且人體頸部、胸部，均為重要臟器所處位置，倘以其所持
    之菜刀此等利刃直接揮砍，除將造成外部皮肉穿刺傷外，亦
    極可能同時傷及重要臟器，導致生理機能嚴重受損及大量出
    血而死亡，竟仍基於殺人之故意，於翌日（即21日）凌晨 3
    時許，趁賴永順在上開住處房間睡覺之際，至廚房取出渠等
    所有之菜刀1 把，再返回上開房間，接續朝賴永順之左頸部
    、左上臂、左胸、左小腿等處揮砍，致賴永順因此受有左頸
    、左胸、左上臂、左足多處撕裂傷併肌肉斷裂等傷害。賴永
    順遭砍殺後，起身欲奪下陳阿妹手中之菜刀，陳阿妹旋即逃
    離現場。陳阿妹砍殺賴永順後，隨即至臺北縣樹林市○○街
    51 巷1號之統一便利商店，請該商店店員廖煜東以電話向警
    方報案稱：有人在我們店裡說她拿菜刀殺人了，要叫救護車
    ，請前來處理等語，於未被有偵查犯罪職權之機關或公務員
    發覺前，即主動向前往到場處理之員警坦承其持刀殺人而自
    首，嗣並接受裁判，經警在陳阿妹手中扣得上開菜刀1 把，
    並將賴永順緊急送往亞東紀念醫院進行急救治療，始倖免於
    死。
二、案經賴永順告訴由臺北縣政府警察局樹林分局報告臺灣板橋
    地方法院檢察署檢察官偵查起訴。
    理  由
壹、程序方面
一、按被告之自白，非出於強暴、脅迫、利誘、詐欺、疲勞訊問
    、違法羈押或其他不正之方法，且與事實相符者，得為證據
    ，為刑事訴訟法第156條第1項所明文規定。查被告於警詢、
    偵查中均坦承本件犯行，於案發後，即託證人廖煜東自首，
    並於偵訊時，仍辯以係被害人賴永順先行毆打、凌虐伊，始
    為傷害行為，依筆錄記載其陳述內容，並非有精神障礙，亦
    無所謂無意識之陳述，復查無上開強暴、脅迫、利誘、詐欺
    、疲勞訊問、違法羈押或其他不正方法等情事，則被告於警
    詢、偵查中自白，自具證據能力，被告及其選任辯護人以上
    開自白、有精神障礙、非有意識之陳述，及與事實不符，不
    具證據能力云云，即有誤會。
二、次按被告以外之人於審判外之陳述，雖不符合同法第159 條
    之1至第159條之4 之規定，但經當事人於審判程序同意作為
    證據，法院審酌該言詞陳述或書面陳述作成時之情況，認為
    適當者，亦得為證據。當事人、代理人或辯護人於法院調查
    證據時，知有第159條第1項不得為證據之情形，而未於言詞
    辯論終結前聲明異議者，視為有前項之同意，刑事訴訟法第
    159條第1項及第159條之5分別定有明文。查本判決下列所引
    用之各該被告以外之人於審判外之陳述，雖屬傳聞證據，惟
    檢察官、被告及其辯護人於準備程序及審判期日中均表示無
    意見而不予爭執，且迄至言詞辯論終結前亦未再聲明異議，
    本院審酌上開證據資料製作時之情況，尚無違法不當之瑕疵
    ，亦認為以之作為證據應屬適當，依刑事訴訟法第159條之5
    規定，認前揭證據資料均有證據能力，合先敘明。
貳、實體方面
一、訊據被告固坦承有於上開時地，持上開菜刀揮砍告訴人之事
    實，惟矢口否認有何殺人未遂犯行，辯稱：當時告訴人先毆
    打伊，並用蘿蔔塞伊下體，伊因為生氣才用菜刀砍告訴人，
    但是伊只想傷害他，並沒有想要殺死他，是告訴人先打伊，
    扯伊衣服，伊未針對其脖子砍，是被打昏後發現伊在床上未
    穿衣服，伊怕告訴人醒來會再打伊，又會來搶刀，所以驚嚇
    才砍他，無心要殺他云云；被告選任辯護人則以：本件被告
    與告訴人係同居多年的男女朋友，雖偶有口角，但無深仇大
    恨，衡情應無因本件細故即萌生殺人之犯意，復參酌告訴人
    所受之傷勢雖係左頸、左胸、左上臂、左足多處撕裂傷併肌
    肉斷裂等傷害，惟上開傷勢應係雙方拉扯之際，被告失手傷
    及，並非被告刻意下手之部位，是無法依此遽認被告有殺人
    犯意，再者，倘若被告主觀上殺人犯意甚堅，則被告於告訴
    人受傷之際，自可以持刀繼續重擊告訴人，告訴人焉能倖免
    於難，另被告在傷害告訴人後，立即至附近之便利商店要求
    店員代為報警並請求協助救助告訴人，亦有證人即該便利商
    店店員廖煜東到庭結證屬實，益徵被告並無殺人之犯意，被
    告時常被告訴人毆打，又在甫遭暴力下，乃持菜刀壯膽，以
    嚇阻告訴人再次對其施暴，其智識程度不高，生活困頓，惡
    性非重大，宜依刑法第59條酌減其刑，又被告行為當時酒測
    值相當高，有辨識能力減弱之情形，且依告訴人所受傷勢依
    診斷書所載，均屬斷裂傷而非穿刺傷，被告確無殺害告訴人
    之犯意，且符合刑法第23條正當防衛之規定，依屬不罰或減
    輕、免除其刑云云置辯。經查：
  (一)被告於上開時、地，因細故與告訴人賴永順發生爭執，遂前
    往廚房拿取菜刀，再返回房間，趁告訴人睡覺之際，持上開
    菜刀朝告訴人之左頸部、左上臂、左胸、左小腿等處揮砍，
    致告訴人受有事實欄所述之傷害等情，業據被告於警詢、偵
    查及原審審理中供承不諱，且經證人即告訴人賴永順於偵查
    及原審審理時證述綦詳，並有亞東紀念醫院診字第09800562
    72號診斷證明書1紙、現場照片8張在卷可稽（臺灣板橋地方
    法院檢察署98年度偵字第29061 號卷第14頁、第18頁至第21
    頁），此外，復有菜刀1 把扣案可資佐證。觀諸上開診斷證
    明書所載告訴人受有左頸、左胸、左上臂、左足多處撕裂傷
    併肌肉斷裂之傷勢及部位，核與證人賴永順於偵查及原審審
    理時證述被告趁其睡覺時持菜刀朝其左頸部砍下去，接著又
    砍左胸、左上臂、及左小腿之情節相符，再參以告訴人就被
    告所涉殺人未遂犯行部分，既明確表示不願提出告訴（原審
    卷第105 頁），顯見其尚無追訴被告使其受刑事處罰之意，
    衡情自無設詞誣陷被告之虞，足徵證人賴永順證述被告確有
    於上開時地，趁其睡覺時持菜刀揮砍其左頸部、左上臂、左
    胸、左小腿等部位乙節，堪以採信。
  (二)被告於警詢時供稱：當時賴永順懷疑伊外面有別的男人，一
    直罵伊，還用手及椅子打伊的頭，後來還把伊的衣服扯光，
    用蘿蔔塞伊的下體，賴永順打完後，不讓伊離開房間，伊就
    騙賴永順說伊要上廁所，走出房門後，伊越想越生氣，就走
    到廚房拿菜刀，再走回房間，看到賴永順躺在床上，伊就拿
    菜刀往賴永順身上亂砍，砍了5、6刀，砍哪裡伊也不知道，
    只知道往他身上亂砍云云（前揭98年度偵字第29061號卷第3
    、4 頁），於內勤檢察官訊問時供稱：因為賴永順先打伊，
    伊一氣之下就到廚房拿菜刀砍他，伊瞄準賴永順的左頸到左
    腹部砍，伊知道拿刀砍人的身體、脖子可能會致人於死，但
    是在那時候，伊沒有想那麼多云云（同上卷第24、25頁），
    於偵查中供稱：當時伊很生氣就一直砍，並沒有特別瞄準賴
    永順身上哪一個部位，伊只是想要發洩伊的情緒，拿了刀就
    砍云云（同上卷第35頁）；嗣於原審審理時則供稱：伊沒有
    砍賴永順的脖子，伊回到現場看到賴永順用手捂著脖子，伊
    覺得很奇怪云云（原審卷第59頁背面），惟於審判長訊問時
    又改稱：伊不爭執賴永順脖子的傷勢等語（同上卷第59頁背
    面），其對於是否瞄準告訴人之頸部、腹部揮砍乙節，前後
    所述不一，益見情虛，足證被告之辯護人為被告及其辯護人
    稱：告訴人所受之傷勢應係雙方拉扯之際，被告失手傷及，
    被告並非刻意瞄準告訴人之頸部、胸部云云，顯與事實不符
    ，不足採信。
  (三)又按刑法上殺人與傷害致人於死之區別，本視加害人有無殺
    人之犯意為斷，被害人所受傷害之程度及部位，固不能據為
    認定有無殺人犯意之唯一標準，但被害人所受傷害之程度、
    部位，及加害人之下手情形如何，於審究犯意方面，仍不失
    為重要參考（最高法院20年非字第104 號判例、87年度台上
    字第4494號判決意旨可資參考）。另查殺人未遂、傷害之區
    別，端賴行為人行為時，究出於殺人或傷害之犯意而定。至
    殺人犯意之存否，固係隱藏於行為人內部主觀之意思，被害
    人傷痕之多寡、受傷處所是否即為致命部位、傷勢輕重程度
    、加害人下手情形、所用兇器為何，並與被害人曾否相識、
    有無宿怨等情，雖不能執為區別殺人與傷害之絕對標準，然
    仍非不得盱衡審酌事發當時情況，觀其行為動機，視其下手
    情形、用力輕重、砍向部位之手段，佐以其所執兇器、致傷
    結果、與被害人之關係暨行為後之情狀等予以綜合觀察論斷
    。本件被告行兇所使用之菜刀1 把，為金屬製品，刀刃鋒利
    ，有查獲之照片在卷（前揭98年度偵字第29061 號卷第21頁
    ）可考，其對人之身體、生命所構成之威脅遠非徒手毆打或
    一般小型金屬器械所可比擬。又告訴人因被告持菜刀揮砍告
    訴人左頸部、左上臂、左胸、左小腿等部位之行為，致告訴
    人受有事實欄所述之傷害，告訴人因流血過多而經救護車送
    至亞東紀念醫院急救，於當日進入該院急診室進行手術縫合
    ，亦有上開診斷證明書在卷可參，足見被告用力甚猛。再頸
    部、胸部為人身要害所在，人體重要器官包括氣管、肺臟、
    心臟、頸動脈等均位於其內，如以利器猛力攻擊，當有致死
    之虞，此為一般人所週知，且亦為被告所明知，觀之被告既
    係趁告訴人熟睡全無防備之際，逕持菜刀直接朝告訴人頸部
    、胸部砍殺，短短時間內即造成告訴人身中多刀，足見被告
    下手之殘暴，綜合告訴人之指訴、兇器之種類、告訴人受傷
    部位之特性、傷勢之嚴重等情，足認被告持刀揮砍告訴人時
    ，確有殺人之故意，是被告辯稱無殺人之故意云云，核屬避
    重就輕飾卸之詞，委無足採。
  (四)證人即告訴人於偵查中具結證稱：當時伊在房間睡覺，被告
    拿菜刀往伊的左頸部砍下去，伊就驚醒，被告又砍伊的左胸
    、左上臂及左小腿，伊醒來要抓被告，被告就跑出去等語（
    同上卷第30頁），核與被告於偵查中供稱：伊看到賴永順在
    那邊掙扎，好像要搶伊的菜刀，伊怕賴永順打伊，伊就離開
    ，到樓下便利商店幫他叫救護車等語相符（同上卷第35頁）
    ，足見被告係因告訴人掙扎，起身欲奪下其手中之菜刀而停
    止攻擊行為，並非依已意而中止，故辯護人上開辯解，顯不
    足採。
  (五)按正當防衛以對於現在不法之侵害為要件，縱如上訴人所云
    恐遭傷害，始開槍示威，但被害人之加害與否，僅在顧慮之
    中，既非對於現在不法之侵害加以防衛，即與刑法第23條之
    規定不符（最高法院38年台上字第29號(2)判例意旨參照）。
    查被告係於告訴人睡覺時下手行兇，縱其下手前曾遭告訴人
    毆打，或顧慮醒會對其施暴，均非現在不法之侵害，被告執
    為主張正當防衛，依上開判例意旨，核與正當防衛要件不符
    ，自非可取。
    綜上所述，被告及其辯護人上開所辯，均不足採信。本案事
    證明確，被告犯行堪予認定，應予依法論科。
二、按家庭暴力者，謂家庭成員間實施身體或精神上不法侵害之
    行為；又家庭暴力罪者，謂家庭成員間故意實施家庭暴力行
    為而成立其他法律所規定之犯罪，家庭暴力防治法第2 條第
    1 項、第2 項分別定有明文。本件被告與告訴人係同居男女
    朋友關係，業據被告、告訴人陳明在卷，是其2 人即屬家庭
    暴力防治法第3 條第2 款規定之家庭成員，故被告殺告訴人
    未遂之行為屬於對家庭成員間實施身體不法侵害之行為，即
    為家庭暴力防治法第2 條第1 項所稱之家庭暴力，且構成家
    庭暴力防治法第2 條第2 項之家庭暴力罪及刑法上之殺人未
    遂罪，惟因家庭暴力防治法之上開規定並無罰則之規定，是
    以應僅依刑法殺人未遂罪之規定予以論罪科刑。是核被告所
    為，係犯刑法第271 條第2 項、第1 項之殺人未遂罪。被告
    持刀接續朝告訴人之左頸部、左上臂、左胸、左小腿等部位
    揮砍，時間、空間完全緊密相接，顯屬單一之犯意決定，一
    行為之接續進行，僅成立一殺人未遂罪。被告雖已著手於殺
    人行為之實施，惟未生死亡之結果，爰依刑法第25條之規定
    ，按既遂犯之刑減輕之。又被告砍傷告訴人後，隨即至附近
    之便利商店，請該店店員廖煜東以電話向警方報案稱：有人
    在我們店裡說她拿菜刀殺人了，要叫救護車，請前來處理等
    語等語，於未被有偵查犯罪職權之機關或公務員發覺前，即
    主動向前往現場處理之員警坦承其持刀砍傷人，嗣接受警詢
    時亦坦承持刀砍傷告訴人，業據證人廖煜東於原審審理時證
    述明確，亦有被告之警詢筆錄在卷可查，核與刑法第62條之
    自首要件相符，爰依刑法第62條前段之規定減輕其刑，並依
    法遞減之。
三、原審認被告罪證明確，依刑法第271條第2項、第1 項、第25
    條第2 項、第62條前段規定，審酌被告之素行，僅因細故與
    同居之被害人發生爭執，即悍然持刀殺害被害人，兼衡被告
    犯罪之動機、目的、手段、被害人所受傷勢不輕，及於原審
    審理時猶飾詞圖卸刑責、犯後態度不佳，然被害人於本院審
    理時表明願意宥恕被告，不再追究被告刑責等一切情狀，量
    處有期徒刑年。至扣案之菜刀1 把，雖為被告持以犯本案
    所用之物，係被告與告訴人同居時所共用，此據被告供認在
    卷，惟非屬違禁物且為日常生活所用之物，尚非應義務沒收
    之物，故不予宣告沒收。認事用法，量刑亦屬妥適，被告上
    訴意旨，飾詞避就，圖減輕其刑及緩刑之寬典，惟其犯後於
    原審、本院一再狡卸，犯罪手法殘忍，被害人傷勢不輕等情
    狀，本案被告犯罪情狀，尚非顯可憫恕，殊無適用刑法第59
    條減輕其刑規定之適用，緩刑宣告亦非所宜，是其上訴意旨
    ，為無理由，應予駁回。
四、被告聲請再次傳喚告訴人為證人，惟查告訴人於原審以證人
    身分經法官合法訊問，並由當事人交互詰問，其陳述以甚明
    確，別無訊問之必要，依刑事訴訟法第196 條之規定，自不
    得再行傳喚。又被告聲請囑託鑑定被告行為時之精神狀態，
    惟查被告並無因精神疾病就診之病歷，縱其行為時酒測值達
    0.79MG/L，然此屬原因自由行為，尚非被迫飲酒所致，經其
    供明在卷。此外，案發迄今1年有餘，尚難鑑定被告1年多前
    行為之精神狀態，而本案事證已極明確，亦無調查必要，要
    之，上開調查證據之聲請，均無必要，應併予駁回，附此敘
    明。
據上論斷，應依刑事訴訟法第368條，判決如主文。
本案經檢察官彭南雄到庭執行職務。
中    華    民    國   100    年    3     月    31    日
                  刑事第三庭  審判長法  官  陳博志
                                    法  官  劉興浪
                                    法  官  許文章
以上正本證明與原本無異。
如不服本判決，應於收受送達後十日內向本院提出上訴書狀，其
未敘述上訴之理由者並得於提起上訴後十日內向本院補提理由書
（均須按他造當事人之人數附繕本）。「切勿逕送上級法院」。
                                    書記官  蔡慧娟
中    華    民    國   100    年    4     月    1     日